【裁判字號】    99,交聲,1156
【裁判日期】    991111
【裁判案由】    聲明異議
【裁判全文】
臺灣彰化地方法院交通事件裁定        99年度交聲字第1156號
原處分機關  交通部公路總局臺中區監理所彰化監理站
異  議  人
即受處分人  甲○○
上列聲明異議人因違反道路交通管理處罰條例案件，對於交通部
公路總局臺中區監理所彰化監理站於民國99年9月20日所為處分
（原處分案號：彰監四字第裁64-Z00000000號裁決書），聲明異
議，本院裁定如下：
    主    文
原處分關於罰鍰新臺幣陸萬元部分撤銷。
前項撤銷部分，不罰。
    理    由
一、原處分機關略以：聲明異議人即受處分人甲○○（下稱異議
    人）於民國97年10月8日晚上8時11分許，酒後駕駛車牌號M5
    —2285號自用一般小客車，行經台76線東向15.6公里處，因
    「駕駛執照吊扣期間駕駛汽車，經酒精濃度測試超過標準值
    ，測定值為0.56MG/L」違規，為內政部警政署國道公路警察
    局第三警察隊警員以公警局交字第Z00000000號違反道路交
    通管理事件通知單舉發。原處分機關經查異議人違規屬實，
    遂於99年9月20日以彰監四字第裁64-Z00000000號裁決書，
    裁處罰鍰新臺幣（下同）6萬元整，吊銷駕駛執照3年。按刑
    事訴訟法所規定之緩起訴處分乃附條件之不起訴處分，本質
    上為不起訴處分之一種，此觀該法第256條之規定自明，至
    檢察官為不起訴處分時，依刑事訴訟法第253條之2第1項規
    定，對被告所為之指示及課予之負擔，乃屬一種特殊之處遇
    措施，並非刑罰。故刑事案件經檢察官為緩起訴處分確定後
    ，視同不起訴處分確定，依行政罰法第26條規定，得為行政
    裁罰，並無異議人所指「一事不二罰」原則之適用，原處分
    應無不合等語。
二、聲明意旨略以：異議人已受檢察官為緩起訴處分，並向檢察
    官指定之社區提供40小時之義務勞務，並已完成，今又遭原
    處分機關裁處6萬元，為此不服，聲明異議等語。
三、按汽車駕駛人，駕駛汽車，酒精濃度超過規定標準者，處新
    臺幣15,000元以上60,000元以下罰鍰，並當場移置保管該汽
    車及吊扣其駕駛執照一年；經依前開規定吊扣駕駛執照，並
    於吊扣期間再有相同情形者，處新臺幣60,000元罰鍰，並當
    場移置保管該汽車及吊銷其駕駛執照。次按汽車駕駛人，因
    違反道路交通管理處罰條例及道路交通安全規則之規定，受
    吊銷駕駛執照處分時，吊銷其持有各級車類之駕駛執照；曾
    依道路交通管理處罰條例第35條第3項前段規定吊銷駕駛執
    照者，3年內不得考領駕駛執照。道路交通管理處罰條例第
    35條第1項第1款、第3項前段、第68條、第67條第2項前段分
    別定有明文。
四、經查：
  (一)本件異議人確有上開酒後駕車且酒測值達0.56MG/L之違規事
    實，為異議人所承認，並有上揭舉發違反道路交通管理事件
    通知單影本1紙在卷可憑，故原處分機關所為處分原無不合
    。
  (二)惟按94年2月5日公布、95年2月5日施行之行政罰法第26條第
    1項規定：「一行為同時觸犯刑事法律及違反行政法上義務
    規定者，依刑事法律處罰之，但其行為應處以其他種類行政
    罰或得沒入之物而未經法院宣告沒收者，亦得裁處之」，又
    同條第2項規定：「前項行為如經不起訴處分或為無罪、免
    訴、不受理、不付審理之裁判確定者，得依違反行政法上義
    務規定裁處之」，則異議人上開酒後駕車行為，即係一行為
    同時觸犯刑法第185條之3之公共危險罪與道路交通管理處罰
    條例第35條第3項之酒醉駕車之行政罰，依上開規定，自應
    依刑事法律之刑法第185條之3規定處罰。而異議人此次酒後
    駕車之行為，業經臺灣彰化地方法院檢察署檢察官於97年11
    月5日以97年度速偵字第825號為緩起訴處分，緩起訴處分內
    容為：緩起訴期間1年，並自收受本署緩起訴處分執行命令
    通知書之日起6個月內，向指定之公益團體、地方自治團體
    或社區提供40小時之義務勞務，並不得再有酒醉駕車犯行。
    而異議人已於97年11月28日起至98年5月27日間已向檢察官
    指定之社區履行義務勞務完成結案，嗣於98年11月4日期滿
    未經撤銷緩起訴處分而實質確定等情，有臺灣高等法院被告
    前案紀錄表1份在卷可稽。
  (三)揆諸行政罰法第26條之立法理由所示：一行為同時觸犯刑事
    法律及違反行政法上義務規定時，由於刑罰與行政罰同屬對
    不法行為之制裁，而刑罰之懲罰作用較強，故依刑事法律處
    罰，即足資警惕時，實無為一事二罰再處行政罰之必要。且
    刑事法律處罰，由法院依法定程序為之，較符合正當法律程
    序，應予優先適用。但罰鍰以外之沒入或其他種類行政罰，
    因兼具維護公共秩序之作用，為達行政目的，行政機關仍得
    併與裁處等情。據此，本件異議人所受之緩起訴處分與前揭
    行政罰法第26條第2項所規定之不起訴處分是否相當，即應
    視緩起訴處分之具體內容，在實質上與行政罰是否相當而定
    ，非可一概而論。爰參酌刑事訴訟法第253條之2第2項規定
    之立法理由，檢察官命被告履行同條第1項第4款向指定之公
    益團體支付一定之金額及第5款向指定之社區提供一定時數
    之義務勞務，因課以被告履行一定負擔之義務，人身自由及
    財產將遭拘束，且產生未經裁判即終局處理案件之實質效果
    ，自應考慮被告之意願，而需得被告之同意，因此該等負擔
    ，無論形式上是否以「刑罰」名義出之，實質上均屬對被告
    之不利益，而具有實質制裁之效果。從而本件異議人所受之
    具體緩起訴處分內容即向社區履行40小時之義務勞務，與前
    揭規定之不起訴處分應非相當。
  (四)又我國關於不起訴處分與緩起訴處分之規定，多見於刑事訴
    訟法，於該法法例之用語，均個別明列之，如刑事訴訟法第
    255條第1項、第259條、第260條均屬之；易言之，在我國刑
    事訴訟法之體例上，並無將「不起訴處分」一詞包含「緩起
    訴處分」之情形。再依我國刑事訴訟法第253條之1規定，有
    關緩起訴處分，需具備(1)犯罪嫌疑充足，(2) 斟酌刑法第
    57條所列事項，(3)為公共利益之維護，(4)以緩起訴為適當
    者（即適當性）等要件；尚與不起訴處分之要件有間；因之
    ，倘認行政罰法第26條第2項規定之「不起訴處分」包含「
    緩起訴處分」之情形，是否已逾文義解釋之範圍，實有疑問
    。況關於緩起訴處分之要件、裁量之基準，與不起訴處分相
    較，均多有不同，至多應僅得視緩起訴處分為暫緩起訴之處
    分，而非不起訴處分。另行政罰法第26條第2項規定既未明
    文包含「緩起訴處分」之類型，而對於人民不利益之規定本
    不得任意加以擴張其適用，自不宜逕認行政罰法第26條第2
    項之規定於經緩起訴處分之情形亦有適用，始為允當，並符
    其立法理由。
五、綜上所述，道路交通管理處罰條例第35條所規定之罰鍰處分
    ，應屬行政罰法法理中對於過去違反義務行為處罰之秩序罰
    ，其目的與刑事制裁所欲達到保護交通安全之目的相同，則
    以前開緩起訴處分所為依刑事法律處罰之實質上制裁已足，
    無重複處罰之必要，故本件既已依懲罰作用較強之刑事法律
    制裁後，即無再依行政法為相同處罰之必要，本件異議人之
    異議為有理由，自應由本院將原裁定中關於罰鍰新臺幣6萬
    元部分撤銷，並自為裁定如主文第2項對異議人上開撤銷部分
    為不罰之諭知，以資適法。至原處分機關另裁處異議人吊銷
    駕駛執照3年部分，於法並無違背，附此敘明。
據上論斷，應依道路交通案件處理辦法第20條前段，裁定如主文
。
中    華    民    國    99    年    11    月    11    日
                            交通法庭  法  官  郭玄義
以上正本證明與原本無異。
如不服本裁定，應於裁定送達後五日內向本院提出抗告狀(須附
繕本 )。
中    華    民    國    99    年    11    月    11    日
                                      書記官  魏嘉信

司法院資訊處製作；財團法人民間司法改革基金會備份。
